【裁判字號】    90,上易,66
【裁判日期】    900330
【裁判案由】    詐欺
【裁判全文】
臺灣高等法院高雄分院刑事判決                        九十年度上易字第六六號
      上  訴  人  台灣屏東地方法院檢察署檢察官
      被      告  戊○○
右上訴人因被告等詐欺案件，不服臺灣屏東地方法院八十八年度易字第一一三號中
華民國八十九年十月十二日第一審判決（起訴案號：臺灣屏東地方法院檢察署八十八
年度偵續字第六號），提起上訴，本院判決如左：
      主      文
上訴駁回。
      理      由
一、甲訴意旨略以：乙○○、戊○○係夫妻，與乙○○之父丙○○三人共同意圖為自
    己不法之利益，明知戊○○所有坐落屏東縣屏東市○○段一七五六號土地連同其
    上建號二八二號、門牌號碼屏東市○○路一○○巷五號之建物僅值新台幣（下同
    ）一百餘萬元，為向屏東縣長治鄉農會貸款二百六十萬元，且因渠不具該農會會
    員資格，竟基於詐欺之犯意聯絡，於民國八十三年一月十八日，利用該農會會員
    李王林物年紀老邁且不識字之情況，由丙○○出面誘使不知詳情之李王林物在放
    款申請書上及借款契約書上按指印並蓋用印鑑章後，再由戊○○持此放款申請書
    、借款契約書，以上開房地為擔保品，並以戊○○、乙○○為連帶保證人，向該
    農會貸得二百六十萬元，足生損害於李王林物及長治鄉農會，嗣因渠未按期繳息
    ，經該農會聲請本院拍賣上開房地，因價格過低，歷經五次拍賣，仍未拍定。因
    李王林物業於八十五年間死亡，該農會乃改向嘉義地方法院聲請對李王林物之女
    丁○○○聲請強制執行，丁○○○因不知情而未及於法定期限內拋棄繼承，致其
    所有之房地遭到查封，因認被告戊○○、丙○○及乙○○三人有犯刑法第三百三
    十九條第二項之詐欺得利罪嫌云云。
二、按犯罪事實應依證據認定之，無證據不得推定其犯罪事實；次按不能證明被告犯
    罪者，應諭知無罪之判決，刑事訴訟法第一百五十四條及第三百零一條第一項分
    別定有明文。而被害人之指述，係以使被告受刑事訴追為目的，是其陳述是否與
    事實相符，仍應調查其他事實以資審認，始得為不利被告之認定。（最高法院五
    十二年台上字第一三○○號判例參照）又刑法第三百三十九條第二項詐欺得利罪
    之成立，以行為人意圖為自己或第三人不法所有，以詐術使他人陷於錯誤，造成
    其本人或第三人之財產損失，而取得財產上不法之利益為要件。倘行為人未施用
    詐術；相對人本人無財產損失，或其就行為人之行為知情，並出於謀議故予配合
    ；行為人所得有之利益不能認為不法，或第三人之財產損失不能認定係行為人施
    用詐術所致者，均與該罪之構成要件不符。
三、甲訴人認被告戊○○、丙○○及乙○○等三人涉有前揭詐欺犯行，無非以告發人
    丁○○○（按丁○○○由於被告等之行為，因未及拋棄繼承而須承受李王林物之
    債務，致與其相關之財產遭查封﹙據丁○○○之供述，其為該不動產之納稅名義
    人，實為其甲甲所有，現已啟封﹚，乃間接受害，非得為告訴人）指述：伊母李
    王林物年紀老邁且不識字，受被告等之誘騙，於長治鄉農會相關貸款文件上捺指
    印及蓋用印鑑章，充為被告等向長治鄉農會貸款之人頭等情；證人即李王林物之
    子李居在證稱：伊係至法院查封伊姊丁○○○之房地後，才知道被告等以伊母李
    王林物之名義貸款一事等語，而認證人李居在既係李王林物之子，倘事先知悉其
    母為貸款之債務人，衡情，理應事先告知其姊丁○○○，使丁○○○得於李王林
    物死亡後及時拋棄，此外，並有借款申請書、契約書足憑等為論罪依據。
四、被告丙○○經合法傳喚，無正當理由不到庭，訊據被告戊○○、張和平矢口否認
    有何詐欺犯行，被告戊○○辯稱：我甲甲丙○○與李王林物及李居在相識，經透
    過李居在徵得李王林物之同意，方以李王林物之名義向長治鄉農會申貸，相關貸
    款文件均係李王林物親自捺指印及蓋印鑑章，我並給予李王林物五萬元之零用錢
    ，李居在自始即知情；我及我先生乙○○擔任連帶保證人，我提供自身之房地供
    該筆貸款之擔保，長治鄉農會鑑估後始予放貸，本息都我在繳，李王林物並無任
    何之財產支出，僅出名為貸款之債務人而已，本件係因經濟不景氣，我投資房地
    產失敗致無法清償本息，經拍賣擔保品後仍不足清償，始會查封到丁○○○之財
    產，丁○○○要我負責解決本件債務，並簽立各項切結等等，我均依其意思辦理
    ，伊從未逃避債務，實係因投資失敗，以致還不出錢等語。被告乙○○、丙○○
    於原審大抵亦同被告戊○○上開辯解。
五、經查：
（一）本件告發人丁○○○指述：我母親李王林物年紀老邁，一眼失明，目不識丁，
      且罹有肺結核病，意識不清，其充任本件被告戊○○向長治鄉農會貸款二百六
      十萬元之名義上貸款人，顯係遭被告三人之拐騙云云。被告戊○○則以：本件
      貸款確係透過李居在徵得李王林物之同意始申請，李居在自始即知悉等情置辯
      。證人李居在於原審雖矢口否認被告戊○○所辯情事，然證人李居在於八十八
      年八月二十三日，於庭外與被告戊○○對話時，曾為相反之供述，坦認其知悉
      其母李王林物充做被告戊○○向長治鄉農會貸款之人頭，其內容略為：「（戊○○：單子﹙指催繳利息之單子﹚都是寄到你家，你再拿去我爸爸﹙丙○○﹚
      那裡，我爸爸再交給我，我再去繳利息，利息也都是我去繳，我有要求你們去
      繳過嗎？）李居在：妳有看過我拿單子去過妳家嗎？這不是重點啦。」、「（
      那誰拿去的？）若妳父親來拿就有影。」、「（那誰通知他來拿？你母親又不
      識字？）因為當時我母親健在，若單子來，我就說：『阿母，這是您跟人家做
      人頭的，不然，您自己處理，因為是您跟人家做人頭的，不是我跟人家做人頭
      的。』她﹙李王林物﹚再打電話，叫妳父親來拿。」、「（你母親打的？）當
      然，她都會簽六合彩了，當然會打電話。」、「（你說你母親可以打電話？）
      為什麼不能打電話？」、「（你不是說你母親已經很老了？）她當然可以打電
      話，不然她怎樣給你當人頭，一句話而已嘛，對不對。」等語明確，有被告戊○○所提錄音帶一捲暨繹文一份在原審卷第十七頁、第十八頁可稽。查本件被
      告戊○○因自身涉訟，為舉證究明事實，乃前往證人李居在住處洽談本件貸款
      事宜並加以錄音，其所錄取者，為自身併及於與其對話者之言談，就各該對話
      人間所關涉之訴訟程序而言，不屬無故竊錄非甲開之談話，應認有證據能力，
      而上開錄音帶暨繹文，復經原審勘驗無訛，製有勘驗筆錄一份附於原審卷第六
      十五頁足憑，堪可採信。
（二）又李王林物雖年紀老邁，且由遺照觀之，左眼似有失明，然其生前曾簽賭大家
      樂，而所罹肺結核之生理性疾病，核又無礙其神智，則其顯非無辨別事理能力
      之人。本件貸款之利息繳付、對帳單、催收等相關資料，其遞送地址為長治鄉
      繁昌村天主巷四號及鹽埔鄉○○村○○路二十九號一節，亦經長治鄉農會函覆
      明確，而上開長治鄉繁昌村天主巷四號乃李王林物及李居在之居住地址，復有
      戶籍謄本一份可佐。是證人李居在就其母李王林物應允充為被告戊○○向長治
      鄉農會貸款之人頭之情事，知之甚詳，當無疑義。參以證人及本件貸款之承辦
      人邱富蘭於本院九十年三月一日訊問中結證：「我目前尚在長治鄉農會任職，
      本案貸款是我辦理的，丁○○○的母親李王林物有到農會親自辦理，農會借款
      需要會員才能借，因為本案丁○○○有親自答應為本件貸款人，在辦理貸款人
      時我們都有告知義務。」等語（見本院卷第四十四頁），從而，被告戊○○、
      丙○○迭次供陳：渠等透過李居在徵得李王林物同意，李居在知情一節，即非
      子虛，證人李居在結證稱其不知李王林物充作被告戊○○之人頭云云，顯然虛
      偽不實。再者，訊據告發人丁○○○供稱：我母親李王林物無財產，是我亦未
      辦理拋棄繼承；證人李居在亦供稱：我母親李王林物年紀老邁，無工作能力，
      亦無多餘錢財，其生活費均由我姊弟供應各等語（俱見偵卷第二十七頁背面、
      原審卷第四十八面背面及第四十九頁）互核相符，堪信屬實。李王林物年紀老
      邁，無工作能力，身無長物，就本件貸款，僅出名為名義上之貸款人，不唯別
      無任何之財產上支出，已與詐欺得利罪之被害人須有財產損失之構成要件不符
      ，甚而其更獲有被告戊○○給予五萬元之利益可圖，且縱貸款未予清償，亦不
      虞有財產遭查封執行之不利，李王林物及李居在依此客觀情事考量，李王林物
      始應允充任被告蔣綿緞向長治鄉農會申貸之人頭，其動機核與常情無違，事非
      無有。尤有甚者，李王林物既明知其本身無欲貸款，並非實際告貸款項使用之
      人，竟應允被告三人所請，復予親自配合相關手續，就本件貸款而言，顯有主
      觀意思之謀議及客觀行為之配合，倘被告三人所為罹有刑章，則李王林物當屬
      共犯，縱思慮未週致受有損害，惟要無謂其為被害人之理，告發人丁○○○指
      李王林物係遭被告三人拐騙致陷於錯誤云云，與事實不符，無足採信。
（三）本件被告戊○○於八十三年一月間，以李王林物為人頭之貸款案件，李王林物
      乃名義上之貸款人，被告戊○○、乙○○則為連帶保證人，被告戊○○並以其
      所有之屏東縣灰嗂段一七五六地號土地暨其上二八二建號房屋供擔保，由長治
      鄉農會設定最高限額三百十二萬元之抵押權，貸款二百六十萬元之事實，有長
      治鄉農會放款申請書、借款契約書、借據及帳卡在卷可佐。茲李王林物為一年
      逾七旬之老婦，無工作能力，復無財產，其就本件貸款，除出名為名義上之貸
      款人，並簽署相關貸款文件外，無另為其他關於核貸事項之舉，而被告戊○○
      、乙○○二人復兼為本件貸款之連帶債務人，渠二人就本件貸款所負之責任，
      實質上與名義上之貸款人李王林物別無二致。此外，於本件告發人丁○○○之
      相關財產遭查封後，被告三人概應告發人丁○○○之要求，先後書立其內容略
      為相關債務全由被告等負責之協議書、債務移交證明書，被告戊○○並交付由
      其背書之支票四張予長治鄉農會用以清償貸款，復有告發人丁○○○所提之上
      開協議書、債務移交證明書、切結書、支票暨退票理由單等足憑，未見被告三
      人有逃避債務之情事，亦無足認定被告等有不法所有之意圖。
（四）長治鄉農會前爆發超貸弊端，經中央存款保險甲司金融檢查，所查核之多筆違
      失放款中，並未列載本件貸款，有該甲司檢查處出具之檢查報告一份可參。雖
      長治鄉農會前總幹事邱華岳涉嫌超額放貸，然查其犯罪情節，乃邱華岳因前鹽
      埔鄉農會總幹事彭崑城或其他友人之請託，不顧鑑價人員就擔保品之評估，擅
      予逕自提高估價金額批貸，各該鑑估人員並無故為不實高估擔保品之情事。而
      該案中，被告戊○○雖另涉及一筆於八十四年一月二十八日逾鑑估價額二百五
      十萬元之超貸（核貸七百萬元），惟被告戊○○乃自任貸款人，並提供另筆房
      地供擔保，申請及核貸之時間，乃在本件貸款之後，與本件貸款核為二事，經
      原審法院八十七年度易字第八六六號另案審理時調查無訛，復有判決一份可佐
      。本件貸款，被告戊○○為實際支用之人，其除兼任連帶保證人外，並提供其
      所有之灰嗂段一七五六地號土地暨其上二八二建號房屋等物供擔保，經長治鄉
      農會鑑估人員邱永展調查後，依例評估其價值為二百六十九萬餘元，因以簽擬
      貸放金額為二百六十萬元，逐級批准核貸等情，則據證人邱永展於原審證述屬
      實（見原審卷第七十六頁），並有該農會不動產放款值調查報告計算表一紙可
      按。而上開房地，事後曾經被告戊○○另涉債務之債權人花旗銀行聲請執行，
      經臺灣省建築師甲會鑑價，由原審法院執行處核定拍賣底價為二百四十三萬元
      ，有原審法院八十五年度執丁字第一三五二號案卷可稽，核與長治鄉農會上開
      所鑑價額相去無多，堪認被告戊○○所提上開房地確有約二百四十萬元至二百
      六十萬元之價值。本件貸款乃八十三年一月間核貸，雖被告戊○○另於八十四
      年一月二十八日，復向長治鄉農會貸得七百萬元，當日即清繳本件貸款利息十
      二萬七千三百七十五元，可認其七百萬元之貸款，部分支用於本件利息之清繳
      ，惟此乃長治鄉農會就關係戶即被告戊○○不宜再准其嗣後之七百萬元貸款之
      問題，本件發生在前之貸款，於查無長治鄉農會放款鑑價人員與被告戊○○勾
      串故為高估擔保物價值，或時任該農會總幹事之邱華岳有違法超額批貸之情況
      下，無以認定有何違失之處。而長治鄉農會既係依放款相關作業規定查估、評
      量、核貸，縱事後未能回收本息受有損害，然金融業者從事貸款並收取利息之
      經濟行為，本即有程度不等之風險，並無必定回收本息，獲致利潤之事理，被
      告戊○○雖以李王林物之名義申請貸款，惟其本人及被告乙○○則兼任連帶保
      證人，所供之擔保，既鑑估達二百六十九萬餘元之價值，申貸並核准二百六十
      萬元，上開所為並無不實之處，是被告三人既未施用詐術，所得長治鄉農會之
      放貸，即不能認定為不法之利益，而長治鄉農會之受有損害，亦難認定與被告
      三人之請貸間具有因果關係。
（五）綜上所述，足見被告等三人之行為，尚與詐欺得利罪之構成要件不合。此外，
      本院復查無其他積極證據足資證明被告三人涉有甲訴意旨所指之詐欺犯行，自
      難僅憑告發人丁○○○片面之指訴，遽以採信。揆之上開法條規定及判例意旨
      ，本件既不能證明被告等三人犯罪，自應諭知被告等三人均為無罪之判決。
六、原審以不能證明被告等三人犯罪，而為被告等三人均為無罪之判決，於法並無不
    合。檢察官上訴意旨，以被告戊○○利用人頭超貸，若無主觀不法意圖，豈會捨
    近求遠，由被告丙○○誘使不知情之李王林物按指印並蓋印章，且被告戊○○之
    不動產於民國八十三年間僅值一百多萬元，卻串同屏東縣長治鄉農會人員超估為
    二百六十九萬元，顯係詐欺得利；況不能認被害人無財物之損失，即等同於被害
    人無財產利益之損害，該財產利益應包括有刑或無形在內；又被告提出之錄音帶
    及譯文，係非法取得之證據，且未經李居在本人確認，為毒果證據，應予排除；
    再事發後被告為求安撫告訴人及掩飾其犯行，被告戊○○交付其背書之支票四紙
    ，事後均遭拒絕履行或退票，顯見其等缺乏誠意，及利用人頭超貸之事實，是本
    件有違經驗法則，且調查未盡周詳，其判決顯有不當云云。惟查：（一）被告戊○○於八十三年一月十八日向屏東縣長治鄉農會貸款時，因其本身並非該農會會
    員，限於該農會之規定，僅會員才有資格向該農會貸款，因此才商議由有該農會
    會員資格之李王林務為名義之貸款人，可見被告戊○○利用李王林物為人頭貸款
    ，乃是礙於屏東縣長治鄉農會之規定使然，且屏東縣長治鄉農會之承辦人員亦知
    悉李王林物為人頭，但一切程序均合法，亦事先告之李林王物作為貸款人之義務
    等情，已據證人邱永展、邱富蘭分別於原審、本院調查中結證屬實，足見李王林
    物事先確實有同意，亦知悉利害關係，且被告亦給予五萬元之代價，並非被被告
    等人所騙而充當人頭貸款，應堪認定。（二）系爭屏東縣屏東市○○段一七五六
    地號土地暨其上二八二建號房屋，事後曾經被告戊○○另涉債務之債權人花旗銀
    行聲請執行，經臺灣省建築師甲會鑑價，由原審法院執行處核定拍賣底價為二百
    四十三萬元，有原審法院八十五年度執丁字第一三五二號案卷可稽，核與長治鄉
    農會上開所鑑價額二百六十九萬元相去無多，堪認被告戊○○所提上開房地確有
    約二百四十萬元至二百六十萬元之價值，並非僅值一百多萬元，本件貸款於八十
    三年一月間核貸二百六十萬元，並無超貸情形甚為明顯。（三）被告等因投資房
    地產失敗，導致週轉不靈，所提供之擔保產不足清償，屏東縣長治鄉農會始查封
    告發人丁○○○之財產，嗣因發覺查封錯誤而啟封，被告等確實因無資力償還長
    治鄉農會借款之本息，因此被告戊○○所交付給告發人丁○○○之其背書之支票
    四紙，事後均遭拒絕履行或退票，實乃經濟困難所致，並非無清償之誠意，不得
    以被告等事後所交付之支票無法兌現，而推定被告等自始有詐欺之犯意。足見檢
    察官上訴，為無理由，應予駁回。
七、被告丙○○經合法傳喚，無正當理由不到庭，不待其陳述逕行判決。
據上論斷，應依刑事訴訟法第三百六十八條、第三百七十一條，判決如主文。
本案經檢察官陳惠珠到庭執行職務。
中    華    民    國      九十      年       三       月   三十   日
                              臺灣高等法院高雄分院刑事第七庭
                                  審判長法官  王光照
                                        法官  黃仁松
                                        法官  黃壽燕
右正本證明與原本無異。
不得上訴。
                                      書記官  蘇恒仁
中    華    民    國      九十      年       四       月    二    日
                                                               Ｊ


司法院資訊處製作；財團法人民間司法改革基金會備份。
